臺灣士林地方法院民事判決　　　　　　　96年度訴字第1009號
原　　　告　甲○○
訴訟代理人　林明珠律師
複　代理人　洪明聰律師
被　　　告　乙○○
上列當事人間請求遷讓房屋等事件，本院於民國96年11月1 日言
詞辯論終結，判決如下：
    主  文
被告應將坐落臺北縣淡水鎮○○段番社前小段五地號上之臺北縣
淡水鎮○○段番社前小段十九建號，即門牌號碼為臺北縣淡水鎮
屯山里番社前八之三號、八之三號二樓房屋，及如附圖所示八之
三號二樓增建九十一點三七平方公尺、頂樓增建一百九十二點一
平方公尺、陽臺三十三點一七平方公尺之房屋遷讓返還原告。
被告應給付原告新臺幣壹拾萬伍仟伍佰捌拾元，及自民國九十
六年一月一日起至返還第一項所示房屋之日止，按月給付原告新
臺幣壹萬貳仟陸佰伍拾元。
原告其餘之訴駁回。
訴訟費用新臺幣伍萬壹仟零玖拾肆元由被告負擔十分之九，餘由
原告負擔。
本判決第一項於原告以新臺幣壹佰陸拾玖萬元供擔保後，得假執
行。
本判決第二項前段於原告以新臺幣伍萬元供擔保後，得假執行。
本判決第二項後段於原告按月以新臺幣肆仟元供擔保後，得假執
行。
原告其餘假執行之聲請駁回。
    事  實  及  理  由
一、被告未於最後言詞辯論期日到場，核無民事訴訟法第386 條
    各款所列情形，依原告之聲請，由其一造辯論而為判決。
二、原告起訴主張：坐落臺北縣淡水鎮○○段番社前小段5 地號
    （下稱系爭土地）上之臺北縣淡水鎮○○段番社前小段19建
    號，即門牌號碼為臺北縣淡水鎮屯山里番社前8 之3 號、8
    之3 號2 樓房屋，及如附圖所示8 之3 號2 樓增建91.37 平
    方公尺、頂樓增建192.10平方公尺、陽臺33.17 平方公尺之
    房屋（下稱系爭房屋）原為被告之兄潘朝仁所有，嗣遭鈞院
    拍賣，經訴外人李金龍買得後，再轉賣予伊，伊於民國95年
    2 月9 日取得系爭房屋之所有權。詎被告竟無權占有系爭房
    屋，然兩造就系爭房屋並無租賃契約存在，縱認有租賃契約
    存在，被告既從未給付租金，伊自得終止租賃契約，並以起
    訴狀繕本為終止租約之意思表示。爰依民法第767 條規定請
    求被告將系爭房屋遷讓返還予伊，併依民法第179 條、第18
    4 條之規定，請求被告給付相當於租金之不當得利及賠償金
    等情。並聲明：(一)被告應將系爭房屋遷讓返還原告，並自95
    年2 月9 日起至遷讓返還系爭房屋之日止，按月給付原告新
    臺幣（下同）4 萬5 千元；(二)願供擔保請准宣告假執行。
三、被告則以：伊確占有原告所有之系爭房屋，惟系爭土地為伊
    母所有，故伊並非無權占有等語置辯。並聲明：駁回原告之
    訴。
四、原告主張系爭房屋原為被告之兄潘朝仁所有，嗣經其債權人
    聲請法院拍賣，由訴外人李金龍買得，再於95年2 月9 日轉
    賣予原告取得所有權，然遭被告占用之事實，業據提出建物
    登記謄本、買賣契約一份在卷為憑，並為被告所不爭執，又
    系爭房屋之2 樓及頂樓增建部分，業經執行法院囑託臺北縣
    淡水地政事務所測量，製有如附圖所示之測量成果圖附於本
    院92年度執字第9935號執行卷宗（下稱系爭執行卷宗），經
    本院調閱系爭執行卷宗核閱無訛，此部分事實自堪認定。
五、又原告主張被告無權占有系爭房屋一節，雖為被告所否認，
    辯稱其母為系爭土地之所有權人，自有權使用系爭房屋云云
    。然查：
  (一)被告之母潘蘇金枝雖確為系爭土地之所有權人之一，應有部
    分為40分之12，有土地登記謄本一份在卷為憑，惟系爭土地
    與系爭房屋，為不同之所有權客體，被告所辯僅係涉其是否
    有權占用系爭土地，與是否有權占用系爭房屋無涉。又系爭
    房屋興建之初，已得系爭土地所有權人同意，則有同意書附
    卷可稽，是系爭房屋坐落系爭土地乃有正當權源亦堪認定。
  (二)按債之關係當事人固得以債之關係為本權，而對他方當事人
    主張有占有的正當權源，然債之關係係一方當事人僅得向他
    方當事人請求一定給付之法律關係，即僅具相對性，故不得
    據以拘束非債之關係之當事人，此即學說上所謂債權關係相
    對性原則。經本院核閱系爭執行卷宗，被告於系爭房屋78年
    間建造完成後即行占用，與原所有權人潘朝仁間並未訂立任
    何契約，有系爭執行卷宗所附臺北縣政府警察局淡水分局92
    年8 月14日覆函及保證責任臺北縣淡水信用合作社93年2 月
    3 日陳報狀可稽，然徵諸被告與潘朝仁為兄弟關係，其使用
    系爭房屋之初應得潘朝仁之同意，是被告就系爭房屋於經執
    行法院拍定前，應係基於使用借貸關係占用系爭房屋，此並
    經執行法院拍賣系爭房屋時載明於拍賣公告中，被告或其兄
    潘朝仁均未就此異議，是被告於系爭房屋由李金龍拍定取得
    所有權前，乃基於使用借貸關係占用，應堪認定。而依上揭
    債權相對性原則，被告自無執其與潘朝仁間之使用借貸契約
    據以拘束李金龍，更無從據以對原告主張其係有權占用系爭
    房屋。是被告無權占有系爭房屋亦堪認定。
六、按所有人對於無權占有或侵奪其所有物者，得請求返還之，
    民法第767 條前段定有明文。原告為系爭房屋所有權人，被
    告無權占有系爭房屋，已如上述，揆諸上揭規定，原告自得
    請求被告將系爭房屋遷讓返還原告。從而，原告此部分請求
    有理由，應予准許。
七、按無法律上之原因而受利益，致他人受損害者，應返還其利
    益；因故意或過失，不法侵害他人之權利者，負損害賠償責
    任，民法第179 條前段、第184 條第1 項前段分別定有明文
    。次按依不當得利之法則請求返還不當得利，以無法律上之
    原因而受利益，致他人受有損害為其要件，故其得請求返還
    之範圍，應以對方所受之利益為度，非以請求人所受損害若
    干為準，無權占有他人土地，可能獲得相當於租金之利益為
    社會通常之觀念（最高法院61年臺上字第1695號判例參照）
    。又按城市地方房屋之租金，以不超過土地及其建築物申報
    總價額年息10% 為限，土地法第97條第1 項定有明文。經查
    ，原告並非系爭土地之所有權人，亦未支出使用系爭土地之
    對價予系爭土地所有權人，故依上揭規定計算租金時，當僅
    以不超過建築物申報總價額年息10% 為限。又原告既未提出
    有何預期利益之損失，故以相當於租金之損害定其損害額，
    應屬合理。原告於95年間以506 萬元之價格購入系爭房屋，
    有買賣契約一份在卷為憑，又系爭房屋坐落臺北縣淡水鎮，
    附近多為廠房、倉庫，有系爭執行卷宗所附之鑑價報告及照
    片數幀在卷為憑。斟酌系爭房屋所在之位置、被告使用系爭
    房屋之經濟價值及所受利益等情，認每月租金以不超過系爭
    房屋申報總價額年息3%為當。又原告於95年2 月9 日取得系
    爭房屋所有權，有建物登記謄本在卷為憑，被告於原告取得
    系爭房屋所有權前之78年間即已占用系爭房屋，已如上述，
    揆諸上開規定，被告自95年2 月9 日起95年12月31日止，自
    受有相當於租金之不當得利或損害金共13萬5,580 元。自96
    年1 月1 日起，每月則受有相當於租金之不當得利或損害金
    1 萬2,650 元（計算式詳見附表所示）。從而，原告訴請被
    告給付自95年2 月9 日起至95年12月31日止相當於租金之不
    當得利或損害金13萬5,580 元，及自96年1 月1 日起至返還
    系爭房屋之日止，按月給付1 萬2,650 元，洵屬正當，自應
    准許。逾此部分之不當得利、損害賠償金之請求，於法無據
    ，應予駁回。
八、原告陳明願供擔保，聲請宣告假執行，經核其勝訴部份，合
    於法律規定，爰酌定相當之擔保金額宣告之；其餘假執行之
    聲請，因該部份訴之駁回而失所依據，應予駁回。
九、本件事實已臻明確，兩造其餘攻擊防禦方法及證據經予審酌
    ，於訴訟判決結果不生影響，爰不再逐一論述。
十、據上論結，本件原告之訴為一部有理由，一部無理由，依民
    事訴訟法第385 條第1 項前段、第79條、第390 條第2 項判
    決如主文。
中　　華　　民　　國　　96　　年　　11　　月　　15　　日
                  民事第二庭  法  官  方彬彬
以上正本證明與原本無異。
如對本判決上訴，應於判決送達後20日內向本院提出上訴狀。
中　　華　　民　　國　　96　　年　　11　　月　　16　　日
                              書記官  王玉雙
附表：
期間　　　    　　　　損害金之計算式（單位：新臺幣→元）
                                      元以下4捨5入）
95.02.09.-95.12.31.  0000000 ×3%×326/365=000000
00.01.01. 起         0000000 ×3%×1/12=12650
